【裁判字號】    99,上,236
【裁判日期】    990908
【裁判案由】    拆除地上物等
【裁判全文】
臺灣高等法院臺中分院民事判決  99年度上字第236號
上  訴  人  甲○○
被  上訴人  臺中市政府
法定代理人  乙○○
訴訟代理人  盧永盛律師
複  代理人  施雅芳律師
上列當事人間請求拆除地上物等事件，上訴人對於民國99年5月
28日臺灣臺中地方法院98年度訴字第2948號第一審判決提起上訴
，本院於99年8月18日言詞辯論終結，判決如下：
    主  文
上訴駁回。
第二審訴訟費用由上訴人負擔。
    事實及理由
壹、訴訟要旨：
一、本件上訴人主張：查坐落台中市○○區○○段第573、577、
    580地號土地（以下簡稱系爭土地），為上訴人與訴外人熊
    明啟所共有，應有部分各2分之1。又系爭土地上被上訴人長
    期占用如原判決附圖（下簡稱附圖）所示577ａ：468.9平方
    公尺、573ｂ：2604.87平方公尺、580ｃ：318.64平方公尺
    、580ｃ1：15.29平方公尺土地，作為修築橫坑溪之河道護
    岸（下簡稱系爭河道或護岸），且上訴人仍需定期繳納地價
    稅等稅款，有損害系爭土地所有權人之權益。另上開河道尚
    有新生地面積5780平方公尺，上訴人為此曾與被上訴人協議
    ，是否得以系爭土地佔用部分與上揭新生地互易，然為被上
    訴人所拒，上訴人不得已，為此依民法第767條、第821條規
    定請求被上訴人將系爭土地上地上物拆除，並將該土地返還
    予上訴人及其他共有人，並依不當得利之法律關係，請求被
    上訴人給付上訴人相當租金新台幣（下同）3,092,725元（
    查上訴人主張損失金額為地價稅5,159元及補償徵收費3,135
    ,084元，合計3,140,243元，但本件僅請求3,092,725元）。
    又既成道路的所有人應是受益人，然本件被上訴人所佔系爭
    附圖土地面積，已逾千坪，且上訴人未成為既成道路之受益
    人等詞。並求為判決：(一)原判決廢棄。(二)上開廢棄部分，被
    上訴人臺中市政府應將坐落台中市○○區○○段第573、577
    、580地號土地上之地上物拆除，並將該土地返還上訴人及
    其他共有人。(三)被上訴人應給付上訴人新台幣3,092,725元
    (四)訴訟費用由被上訴人負擔。
二、被上訴人則以：據河川管理辦法第3條、第6條第9款、第13
    條、第16條、第17條規定，被上訴人機關為該管地方河川區
    域劃定、整建、規劃之權責機關，為避免及減輕洪水造成的
    災害，保障人民生命財產安全和經濟建設的順利進行，就該
    管河川區域負有劃定、整建、規劃之責任。本件系爭護岸之
    整建，目的即在防護河川兩岸之土地免於河堤氾濫時，遭受
    河砂侵蝕影響農作及土地，保障兩岸居民財產及安全，具公
    益性，應為防汛及治理河川所必需，被上訴人自得本於防汛
    及公益要求及上開法文規定，規劃並整建系爭河防護岸。查
    上訴人所指系爭土地上河道護岸，係台中市政府於10餘年前
    依舊有河道護岸整建，河道是原來就形成的，被上訴人因擔
    憂護岸老舊，防汛功能不足，故於十餘年前整建，十餘年來
    ，兩側護岸地主及附近居民，均無異議。再者，上訴人於民
    國（下同）97年間購買系爭土地時，必前往現場勘察，已知
    悉有河道及護岸存在的事實，其前地主對此護岸防汛設施長
    久以來亦無異議，加以上訴人於起訴前與管理系爭河川之被
    上訴人協商加高系爭護岸高度，並作成會勘紀錄，顯然上訴
    人對於系爭河道、護岸之存在亦無異議。又本件經原法院於
    99年2月25日前往現場勘驗結果，足見(一)系爭土地上東河橋
    是原來舊有的橋面，被上訴人在其上鋪設地磚，並將原有水
    泥欄杆改為鑄鐵，作局部美化工程，有利附近環境的美化。
    (二)地藏庵後面山坡地地勢較高，下雨時河水會往下流，舊有
    河床鋪設之位置，尚能抵擋水流。(三)護岸兩邊有建物及種植
    之林木生長旺盛等情，另參以近年來未有雨水淹沒對岸較低
    地勢土地的情形，故系爭護岸河道有其存在之防護功效及必
    要性，又按權利之行使，不得違反公共利益，或以損害人他
    人為主要目的，民法第148條第1項定有明文，則上訴人依民
    法第767條規定請求被上訴人機關將施作於系爭土地上之河
    道護岸拆除後交還上訴人云云，自無理由。又上訴人另請求
    被上訴人應給付相當於5年不當得利之租金云云，惟查：按
    私有土地存在公用地役關係時，其土地所有權縱未為移轉登
    記，仍為私人所保留，其所有權之行使，仍應受限制，土地
    所有人不得違反供公眾通行之目的而為使用。既成道路成立
    公用地役關係者，其所有權人對土地既已無從自由使用收益
    ，形成因公益而特別犧牲其財產上之利益，國家自應依法律
    之規定辦理徵收補償；惟既成道路之使用既係公法上之公用
    地役關係，其補償關係自屬公法上之權利義務，此公用地役
    關係存續時，於此公用目的範圍內，要無私法上不當得利之
    問題。查本件護岸為防汛之公益所必需，上訴人系爭土地在
    橫坑溪河道範圍內，同受利益，加以上訴人系爭三筆土地相
    連，如由上訴人自行施作護岸，工程費用甚鉅，由被上訴人
    基於公益統一施作，便民利民，是上訴人訴請被上訴人拆除
    地上物及給付不當得利之租金等，均無理由等語，資為抗辯
    。
貳、兩造於原審經法官協議並簡化爭點如下：
一、不爭執事項：
  (一)坐落台中市○○區○○段第573、577、580地號土地為甲○
    ○與訴外人熊明啟共有，應有部分各2分之1。甲○○係97年
    間買受上開土地。
  (二)系爭土地即如原判決附圖所示577a、573b、580c、580c1等
    部分為溪溝（含護岸）。
  (三)台中市政府曾於系爭土地所在之溪溝，修築部分護岸工程，
    及於附近橋面及道路為美化工程。
  (四)甲○○曾於98年10月27日請求台中市政府為(1)排水改善、(2)
    護岸加高等案，並曾於98年11月間會同台中市政府有關單位
    人員會勘，並製有會勘紀錄。
  (五)原法院於99年2月25日製作勘驗筆錄及勘驗結果。
  (六)台中市中正地政事務所於99年3月31日製作土地複丈成果圖
    （即原判決附圖）。
二、爭執之事項：
    甲○○主張台中市政府應將系爭土地上之地上物拆除，並將
    系爭土地返還甲○○及其他共有人；且台中市政府應給付甲
    ○○系爭土地之稅金及相當租金之損害，合計3,092,725元
    ，是否有理？
參、得心證之理由：
一、上訴人主張：坐落台中市○○區○○段第573、577、580地
    號系爭土地為上訴人與訴外人熊明啟所共有，應有部分各2
    分之1，系爭土地即如附圖所示577ａ：468.9平方公尺、573
    ｂ：2604.87平方公尺、580ｃ：318.64平方公尺、580ｃ1：
    15.29平方公尺為溪溝、護岸（含橋梁）等情，業據其提出
    地籍圖謄本影本、土地所有權狀影本、系爭土地地形圖影本
    、系爭土地現況測量地形圖、現場照片等為證，並經原法院
    會同台中市中正地政事務所測量人員至現場履勘屬實，制有
    勘驗筆錄、土地複丈成果圖附卷可稽，復為被上訴人所不爭
    ，自堪信為真實。
二、又上訴人主張：系爭土地如附圖部分，遭被上訴人所興建之
    河道、護岸（含橋梁）長期占用，請求拆除該地上物及返還
    土地云云，然為被上訴人所否認，並以詞置辯，是本件首應
    審究者，厥為系爭土地有無遭被上訴人無權占有？茲分述如
    下：
  (一)按水利法第4條明定：「本法所稱主管機關：在中央為經濟
    部；在直轄市為直轄市政府；在縣（市）為縣（市）政府」
    。又按依河川管理辦法第3條規定：「本辦法所稱河川管理
    ，指下列事項：河川治理計畫之規劃、設計、施工。河
    川區域之劃定與變更。．．．河川環境管理計畫之訂定。
    河防建造物之管理。河川之巡防與違法危害河防事件之
    取締及處分。．．．防汛、搶險。其他有關河川管理行
    政事務。」。又同法第6條第9款規定「河防建造物：指以
    維護河防安全為目的而興建之建造物，包括堤防、護岸、丁
    壩、防砂壩、潛壩、固床工、附屬堤防設施之水門及其他河
    川防護建造物。」。又同法第13、16、17條分別規定：「河
    川治理規劃應以一水系或利害有關之數水系為一規劃單元，
    由管理機關統一為之」；「河川區域私有土地所有權人得報
    經管理機關核轉主管機關核准後，依河川管理計畫自行興建
    河防建造物，並應於興建完成後將河防建造物及其所在土地
    無償移轉為公有」；「為維持河川治理通洪斷面，河川管理
    機關所為疏濬等必要工程，除施設防護工程所需用地或辦理
    疏濬後其土地無法為原來之使用，應依法徵收其土地外，得
    不經河川私有地所有人之同意逕行為之，但其原有合法地上
    物應予補償」。準此，被上訴人為該管地方河川區域劃定、
    整建、規劃之權責機關。又被上訴人為避免及減輕洪水造成
    的災害，保障人民生命財產安全和經濟建設的順利進行，就
    該管河川區域負有劃定、整建、規劃之責任。查本件系爭護
    岸之整建，目的即在防護河川兩岸之土地免於河堤氾濫時，
    遭受河砂侵蝕影響農作及土地，保障兩岸居民財產及安全，
    具公益性，應為防汛及治理河川所必需，被上訴人自得本於
    防汛及公益要求，依上開法文規定，規劃並整建系爭河防護
    岸。
  (二)次查原法院於99年2月25日場勘驗結果如下：「1.系爭土地
    （按即指如附圖所示577ａ、573ｂ、580ｃ、580ｃ1部分土
    地）在河道內，地藏庵旁有東河橋，橋長經地政人員實測結
    果，長為25.5公尺，寬為5、6公尺，而河寬的寬度近於或小
    於25.5公尺，兩岸都有作護岸，東河橋北邊岸仍有部分是漿
    砌軟石堆砌的駁崁，依其色澤深暗顯示興建時間長久，同側
    另一邊為水泥平整的護岸，顏色較淺，興建時間較近，東橋
    南岸也都是水泥平整駁崁，長有青苔。2.原有東河橋目前橋
    面鋪設橘色地磚，欄杆改為鑄鐵，北岸道路亦鋪設橘色地磚
    ，裝設鑄鐵路燈等美化環境之工程。河道內攔砂橫樑漸次而
    下，呈級距漸次而下，可減緩及順暢水流」等情，有勘驗筆
    錄及現場照片在卷可按（見原審卷第49-53頁；本審卷第57-
    60頁），足證系爭附圖土地坐落在河道內，且北側邊岸部分
    是漿砌軟石堆砌的駁崁，其色澤深暗，顯示興建時間長久，
    足見系爭附圖土地除護岸、橋梁外，其餘在河道內土地，已
    供橫坑溪流水數十年之久。又上訴人既係97年9月2日始取得
    系爭土地所有權，有土地謄本在卷可考（見原審卷第71-76
    頁），足見上訴人取得系爭土地之初，早已知悉系爭河道、
    護岸、橋梁存在的事實，加以上訴人於起訴前曾與管理系爭
    河川之被上訴人協商加高系爭護岸高度，並作成會勘紀錄，
    而該會勘紀錄內容記載：「橫坑巷往地藏庵路邊一處集水
    井原由地下箱涵排入民地，由於落差較大，造成民地沖刷流
    失，地主建議改經由路邊既有邊溝直接排入橫坑溪，本案市
    府先行評估可行性後倘經核可，列入明（99）年度辦理。
    地主建議位於大富段573號等土地之橫坑3溪南側既有砌石護
    岸高度不足予以加高乙案，經現場勘查，雖無損壞跡象，倘
    雨水過大，仍有漫流之疑慮，本案本府將謹慎評估，俟核可
    後列入明（99）年度辦理」等情，上訴人並於會勘紀錄上簽
    名，有該會勘紀錄在卷可參（見原審卷第38頁），顯然上訴
    人對於系爭河道、護岸之存在並無異議。
  (三)又按司法院大法官解釋釋字第400號解釋文謂：「憲法第十
    五條關於人民財產權應予保障之規定，旨在確保個人依財產
    之存續狀態行使其自由使用、收益及處分之權能，並免於遭
    受公權力或第三人之侵害，俾能實現個人自由、發展人格及
    維護尊嚴。如因公用或其他公益目的之必要，國家機關雖得
    依法徵收人民之財產，但應給予相當之補償，方符憲法保障
    財產權之意旨。既成道路符合一定要件而成立公用地役關係
    者，其所有權人對土地既已無從自由使用收益，形成因公益
    而特別犧牲其財產上之利益，國家自應依法律之規定辦理徵
    收給予補償．．．．」。又按公用地役關係，係以不特定之
    公眾為對象，其本質上仍係公法關係，得通行公用地役地之
    人，係享受公法上之反射利益，是土地如有公用地役權存在
    ，則其所有權應受限制（最高法院78年度台上字第197號裁
    判，及臺灣高等法院台南分院84年度上字第522號裁判參照
    ）。又按為維持河川治理通洪斷面，河川管理機關所為疏濬
    等必要工程，除施設防護工程所需用地或辦理疏濬後其土地
    無法為原來之使用，應依法徵收其土地外，得不經河川私有
    地所有人之同意逕行為之，但其原有合法地上物應予補償，
    河川管理辦法第17條定有明文。又按權利之行使，不得違反
    公共利益，或以損害他人為主要目的，民法第148條第1項定
    有明文。查系爭附圖土地既供橫坑溪之河道、護岸、橋梁之
    用，業如前述，而為防汛及公眾通行之公益所必需，即有公
    用地役關係，其所有權自受限制；甚且，河川管理機關為維
    持河川治理通洪斷面，尚得不經河川私有地所有人之同意逕
    使用該私有地，僅生原有合法地上物是否補償問題。是基於
    公益目的，系爭附圖土地縱供橫坑溪之河道、護岸、橋梁之
    用，亦難成立無權占有，上訴人逕民法第767、821條規定，
    請求被上訴人拆除系爭土地上之地上物並返還該地，顯無理
    由。
三、又上訴人主張伊得請求被上訴人應給付相當於5年不當得利
    之租金云云，惟按私有土地存在公用地役關係時，其土地所
    有權縱未為移轉登記，仍為私人所保留，其所有權之行使，
    仍應受限制，土地所有人不得違反供公眾通行之目的而為使
    用。既成道路成立公用地役關係者，其所有權人對土地既已
    無從自由使用收益，形成因公益而特別犧牲其財產上之利益
    ，國家自應依法律之規定辦理徵收補償，惟既成道路之使用
    既係公法上之公用地役關係，其補償關係自屬公法上之權利
    義務，此公用地役關係存續時，於此公用目的範圍內，要無
    私法上不當得利之問題等情（臺灣高等法院98年度上易字第
    88號確定判決可資參照）。查本件橫坑溪之系爭河道、護岸
    、橋梁，為防汛及公眾通行之公益所必需，已如前述．基於
    此公益目的，並非無法律上原因，自無私法上不當得利之問
    題，是上訴人訴請求被上訴人給付不當得利之租金云云，委
    無足採。
肆、綜上所述，本件上訴人主張依民法第767條、第821條等規定
    請求被上訴人將系爭附圖土地上之地上物拆除並將系爭土地
    還上訴人及其他共有人，並請求被上訴人給付不當得利之租
    金，均不足採，被上訴人抗辯，尚屬可信。是原審為上訴人
    敗訴之判決，並無不合。上訴意旨指摘原判決不當，求予廢
    棄改判，為無理由，應予駁回。
伍、本件事證已臻明確，兩造其餘攻擊或防禦方法及所提證據，
    均與本院心證之形成，不生影響，爰不一一再加以論述，併
    此明。
陸、據上論結，本件上訴為無理由，依民事訴訟法第四百四十九
    條第一項、第七十八條，判決如主文。
中    華    民    國    99    年    9     月    8     日
                民事第一庭    審判長法  官  吳火川
                                    法  官  胡景彬
                                    法  官  陳繼先
以上正本係照原本作成。
如對本判決上訴，須於收受判決送達後20日內向本院提出上訴書
狀，其未表明上訴理由者，應於提出上訴後20日內向本院提出上
訴理由書（須按他造人數附具繕本）。
上訴時應提出委任律師為訴訟代理人之委任狀。具有民事訴訟法
第466條之1第1項但書或第2項之情形為訴訟代理人者，另應附具
律師及格證書及釋明委任人與受任人有該條項所定關係之釋明文
書影本。如委任律師提起上訴者，應一併繳納上訴審裁判費。
                                    書記官  蘇昭文
中    華    民    國    99    年    9     月    8     日
                                                      Ｖ

司法院資訊處製作；財團法人民間司法改革基金會備份。
